【裁判字號】    94,簡,234
【裁判日期】    950320
【裁判案由】    就業服務法
【裁判全文】
臺中高等行政法院判決
                                     94年度簡字第00234號
原      告  金大勝企業股份有限公司
代  表  人  甲○○
訴訟代理人  丁○○
被      告  臺中縣政府
代  表  人  乙○○
訴訟代理人  戊○○
上列當事人間因就業服務法事件，原告不服行政院勞工委員會中
華民國94年10月14日勞訴字第0940037649號訴願決定，提起行政
訴訟。本院判決如下︰
    主  文
原處分及訴願決定均撤銷。
訴訟費用由被告負擔。
    理  由
一、本件原處分以原告未經申請許可僱用印尼籍逃逸外勞RAHAYU
    SUJIATI（護照號碼：AD754075）至台中縣大里市○○路219
    號原告廠區從事包裝之工作，案經台中縣警察局霧峰分局於
    民國（以下同）94年4月20日查獲，於94年5月3日以霧警外
    字第0940040945號函移送被告查處，被告乃依就業服務法第
    57條第1款及第63條第1項規定，於94年5月16日以府勞資字
    第0940121170號違反就業服務法罰鍰案件處分書處原告罰鍰
    新台幣15萬元整，原告不服，向行政院勞工委員會提起訴願
    經遭駁回，遂提起本件行政訴訟。
二、原告起訴意旨略以：
    按就業服務法第57條第1款固規定：「雇主聘僱外國人不得
    有下列情事：一聘僱未經許可、許可失效或他人所申請聘僱
    之外國人。‧‧‧。」惟民法第482條規定：「稱僱傭者，
    謂當事人約定，一方於一定或不定之期限內為他方服勞務，
    他方給付報酬之契約。」，另勞動基準法第2條第1款規定：
    「勞工：謂受雇主僱用從事工作獲致工資者。」是就業服務
    法所規定之「聘僱外國人」，除須所聘僱對象為未經許可、
    許可失效或他人所申請聘僱之外國人外，尚須雇主與受僱人
    間約定，一方於一定或不定之期限內為他方服勞務，他方給
    付報酬之契約為限。查僱傭契約固為諾成契約，然諾成契約
    之成立，同須一方要約，並經他方承諾，始為成立。本件原
    告之廠務丁○○於RAHAYU SUJIATI到廠首日，即要求其提示
    身份證，並表明須人事資料登錄後始予考量是否錄用，
    RAHAYU SUJIATI表示其未帶身分證，明日補送，今日希望先
    見習一日，瞭解工作環境，廠務丁○○始允其在廠見習一日
    ，然於翌日RAHAYU SUJIATI表明外國人並無身份證後，廠務
    丁○○即表示不予錄用，並未支付任何工資，此就霧峰警察
    分局於94年4月20日查獲RAHAYU SUJIATI，查獲之地點係台
    中縣太平市○○路、德利路之交叉路口，並非於原告公司或
    工廠，而該分局員警前往原告公司查察時，亦未查獲原告有
    聘僱未經申請許可之外國人之事實，且據RAHAYU SUJIATI向
    警供稱：『我於4月8日至該工廠上班，不過只作了一天半就
    沒做了，所以月薪多少，我不知道（因為沒領到薪水），我
    不知道老闆知道不知道．．．。」等語，足資證明原告未曾
    支付工資，並未僱傭R君，自不該當就業服務法第57條第1款
    之聘僱要件，請撤銷原處分訴願決定等語。
三、被告答辯意旨略以：
    (一)按「雇主聘僱外國人不得有下列情事：一、聘僱未經許可
      、許可失效或他人所申請聘僱之外國人。‧‧‧。」、「
      違反‧‧‧第57條第1款‧‧‧規定者，處新臺幣15萬元
      以上75萬元以下罰鍰。‧‧‧。」分別為就業服務法第57
      條第1款及第63條第1項前段所明定。又行政院勞工委員會
      93年10月21日勞職外字第0930206923號令：「查『就業服
      務法』（以下簡稱本法）所稱之『聘僱』，係以有否提供
      勞務之事實而為認定，故尚非僅限於民法規定之『僱傭關
      係』始構成本法之聘僱關係，至其『承攬關係』亦包括在
      內。」（如附件）。另「人民違反法律上之義務而應受行
      政罰之行為，法律無特別規定時，雖不以出於故意為必要
      ，仍須以過失為其責任條件。但應受行政罰之行為，僅須
      違反禁止規定或作為義務，而不以發生損害或危險為其要
      件者，推定為有過失，於行為人不能舉證證明自己無過失
      時，即應受處罰。‧‧‧。」為司法院大法官會議釋字第
      275號解釋在案，合先敘明。原告雖訴稱略以：「一、緣
      原告於94 年4月因公司缺乏作業員工，故委外夾報刊登徵
      求作業員。同年月15日外國人RAHAYU SUJIATI君（以下簡
      稱R君）前往原告公司自稱係南投縣埔里鎮原住民，因目
      前失業向廠務助理丁○○提出應徵工作之意願，廠務助理
      遂要求其提供身分證明文件，以填列人事基本資料，該員
      偽稱未攜帶身分證，請求翌日再行填寫，因其外貌確實酷
      似原住民，廠務助理遂表示暫允翌日填寫，當日暫時於廠
      區觀摩學習，然因尚未填寫人事資料，無從判斷該人員之
      良窳故未同意僱傭及支付任何薪資。
    (二)外國人R君與友人羅林西（原名：HENDRIWAHYUNIWGSIH，
      護照號碼：AC071407）同到原告工廠後，復請求原告錄取
      2人，但公司廠務助理丁○○重申須填寫人事資料後，方
      予考量，然此時2人方始表明係外籍人士，惟因原告並無
      安排外國人到廠工作之意願，是廠務助理即表示並不錄用
      外籍人士，2人據此隨即離去，‧‧‧。」，惟稽之原告
      廠務助理丁○○之警訊筆錄略以：「‧‧‧。問：警方出
      示與妳之印尼護照RAHAYU SUJIATI（下稱R君）（1976年
      12月12日、護照號碼：AD754075），妳是否看過該外勞？
      答：有，看過。問：據該外勞稱曾至臺中縣大里市○○路
      219號金大勝企業股份有限公司上班是否屬實？答：她只
      上班1天而已。‧‧‧。問：該外僑是否有持合法證件至
      工廠應徵？答：她說沒有帶隔天要補給我，結果她第2天
      無法拿出合法證件給我，所以我就叫她不用再來上班。‧
      ‧‧。問：該外勞於工廠工作多久？工作時間？工作內容
      ？你與該外勞言明工資係多少錢？由誰支付該外勞薪水？
      答：她只工作1天，當初我是跟她說試用期7天，我們薪資
      標準為每日新臺幣600至650元整。‧‧‧。」，復互核外
      國人R君之警訊證詞略以：「‧‧‧。問：妳在何時、何
      地被警方查獲？從事何工作？請述非法雇主姓名、公司名
      稱、地址及電話號碼？答：我於2005年4月20日晚上23時
      許，於臺中縣太平市○○路、德利路路口為警方查獲。我
      於4月8日起臺中縣大里市○○路219號金大勝企業股份有
      限公司作包裝工作。‧‧‧。問：妳於何時開始至上址工
      作？月薪多少？雇主僱用妳時是否知道妳是逃逸外勞？‧
      ‧‧。答：我於4月8日至該工廠上班，不過只作了一天半
      就沒做了，所以月薪多少我不知道（因為沒領到薪水），
      ‧‧‧。」，原告廠務助理丁○○已就聘僱R君從事工作
      之違規事實，坦承不諱。雖原告訴稱；「R君前往原告公
      司自稱係南投縣埔里鎮原住民。」，惟稽原告廠務助理陳
      秀君接受調查時，警訊問：「該外僑是否有持合法證件至
      工廠應徵？渠答：她說沒有帶，隔天要補給我，結果她第
      2天無法拿出合法證件給我，所以我就叫她不用再來上班
      。」，足證R君係以「外僑」身分應徵工作，丁○○才有
      使R君於翌日提示證件之意思表示，原告辯稱R君偽稱「原
      住民」身分應徵工作一節，顯係事後卸責諉過飾詞，委無
      足採。原告違反就業服務法第57條第1款：「聘僱未經許
      可、許可失效或他人所申請聘僱之外國人。」規定，明確
      無訛。
    (三)綜上所陳，原告違反就業服務法之事實確鑿。案經臺中縣
      警察局霧峰分局查獲屬實，原行政處分並無不當之處，請
      准如訴之聲明判決
四、按「雇主聘僱外國人不得有下列情事：一、聘僱未經許可、
    許可失效或他人所申請聘僱之外國人。‧‧‧。」「違反‧
    ‧‧第57條第1款‧‧‧規定者，處新臺幣15萬元以上75萬
    元以下罰鍰。」分別為就業服務法第57條第1款及第63條第1
    項所明定。是依上開規定，必有聘僱未經許可、許可失效或
    他人所申請聘僱之外國人者，始構成該條之處罰要件，而所
    稱「聘僱未經許可、許可失效或他人所申請聘僱之外國人」
    ，亦必行為人明知其為「未經許可、許可失效或他人所申請
    聘僱之外國人」者，始符合該要件，否則若因不知其係外勞
    ，而予誤用，迨發現其係外勞，即不予雇用，因欠缺違反行
    政罰之認識，自不應予以處罰。本件據台中縣警察局霧峰分
    局對印尼籍外勞RAHAYU SUJIATI之調查筆錄記載，RAHAYU
    SUJIATI供稱：「我於94年4月20日晚上23時許，在台中縣太
    平市○○路、德利路交叉路口為警查獲，我於4月8日至台中
    縣大里市○○路219號金大勝企業股份有限公司（即原告）
    做包裝工作，．．．不過只作了一天半就沒做了，所以月薪
    多少我不知道（因為沒領到薪水），‧‧‧。」另據原告廠
    務助理丁○○於94年4月22日在同分局所作之調查筆錄記載
    ，問：「該外勞（指RAHAYU SUJIATI）如何至你工廠內工作
    ？自行前往？有人仲介至工廠內工作？」答：「她是看夾報
    然後自己騎一台黃色腳踏車前往應徵。」問：「該外僑是否
    持合法證件至工廠應徵？」答：「她說她沒有帶，隔天要補
    給我，結果她第2天無法拿出來合法證件予我，所以我就叫
    她不用來上班。」問：「經警方查詢該外勞係逃逸外勞，是
    否知情？」答：「我不知道。」．．．問：「以上所說是否
    屬實？有無其他補充？」答：「屬實。該外勞我沒有雇用她
    ，也沒有支付她任何費用，她第1天來就要求立即上班。我
    就問她是否有帶證件，她說隔天要補給我，因為工廠當時很
    忙，所以我才答應她上班及隔天補證件，結果第2天我要跟
    她拿證件，她拿不出來，所以就叫她不用再來上班了。至於
    她是否合法外勞、非法外勞，我也不清楚，我也很清楚行政
    院勞工委員會之規定不可以雇用非法外勞從事工作，所以更
    不可能會去雇用非法外勞工作。」等語。凡此有警局筆錄附
    在原處分卷可稽。另據證人即對RAHAYU SUJIATI作筆錄之霧
    峰警察分局外事警員丙○○到庭證稱：「本件印尼籍外勞
    RAHAYU SUJIATI是宏龍派出所主管．．．帶到分局來，該外
    勞會講國語，．．．我問他作筆錄時，他都是用國語回答。
    」「看不看得出那人是外勞，因人而定，因為我是外事警察
    ，一看即知是外勞，一般人若是沒有接觸過是看不出來的，
    那個外勞他會講國語、客家話。」等語。此亦有本院準備程
    序筆錄在卷可按。查RAHAYU SUJIATI為警查獲時，距離其至
    原告處應徵工作，已十餘日，而RAHAYU SUJIATI僅在原告處
    一天半，即因未能提出身分證，而被命離開原告工廠，未獲
    正式雇用，原告亦未支付任何工資予RAHAYU SUJIATI，足證
    原告之廠務助理丁○○，係因RAHAYU SUJIATI前往應徵時，
    自稱係原住民，因其會講國語，誤信為真，而給予試用，翌
    日因RAHAYU SUJIATI仍未能提示身分證，渠即命其離開不再
    雇用，原告並無明知RAHAYU SUJIATI係逃逸外勞仍予雇用之
    認識，核與上開法律規定之要件不符，被告予以科處罰鍰，
    於法不合，訴願決定未予糾正，亦有不合，原告訴請撤銷為
    有理由，因本件為簡易案件，爰不經言詞辯論逕為判決，將
    原處分及訴願決定均予撤銷，以符法制。
據上論結，本件原告之訴為有理由，依行政訴訟法第233條第1項
、第236條、第195條第1項前段、第98條第3項前段，判決如主文
。
中    華    民    國    95    年     3    月    20    日
                第二庭      法  官  林  金  本
以上正本證明與原本無異。
如不服本判決，應於判決送達後20日內，以本訴訟事件所涉及之
法律見解具有原則性者，始得向本院提出上訴狀並表明上訴理由
，經最高行政法院許可，否則不得上訴；如於本判決宣示後送達
前提起上訴者，應於判決送達後20日內補提上訴理由書（均應依
對造人數提出繕本）。
提起上訴應預繳送達用雙掛號郵票390元（34元及5元郵票各10份
)。
中    華    民    國     95    年    3    月     23   日
                                書記官  林  淑  雯


司法院資訊處製作；財團法人民間司法改革基金會備份。
